臺灣高等法院刑事判決　　　　　　　　94年度上訴字第2342號
上　訴　人　臺灣桃園地方法院檢察署檢察官
被　　　告　乙○○
　　　　　　　　　　　號
選任辯護人　張運才律師
上列上訴人因被告偽造文書案件，不服臺灣桃園地方法院94年度
訴字第197號，中華民國94年6月14日第一審判決（起訴案號：臺
灣桃園地方法院檢察署93年度偵字第4306號），提起上訴，本院
判決如下：
    主  文
上訴駁回。
    理  由
一、公訴意旨略以：被告乙○○於民國91年5 月間某日，在桃園
    縣桃園市某處，意圖為自己不法所有，侵占脫離丙○○所持
    有之發票人為磐昌營造有限公司（下稱磐昌公司）、法定代
    理人為洪鳳娥、支票號碼為HY0000000號、發票日為91年5月
    18日、帳號為000000000號、付款人為台新國際商業銀行信
    義分行、面額為新臺幣56,400元之支票1紙（下稱HY0000000
    號支票，侵占遺失物部分時效已完成），得手後據為己有，
    並於不詳時間、不詳地點在該支票背面偽蓋正捷建材企業有
    限公司（下稱正捷公司）之印文，進而藉由不知情之甲○○
    所開立之合作金庫南桃園分行0000000000000號帳戶提示付
    款，嗣經丙○○掛失止付，而遭退票。因認被告所為，係犯
    刑法第216條、第210條之行使偽造私文書罪嫌云云。
二、按犯罪事實應依證據認定之，無證據不得認定犯罪事實；又
    不能證明被告犯罪者，應諭知無罪之判決，刑事訴訟法第15
    4 條第2 項及第301 條第1 項分別定有明文。復按刑事訴訟
    法上所謂認定犯罪事實之證據，係指足以認定被告確有犯罪
    行為之積極證據而言，如未能發現相當證據或證據不足以證
    明，自不能以推測或擬制之方法，以為裁判基礎（最高法院
    29年上字第3106號及40年台上字第86號分別著有判例可資參
    照）。又認定不利於被告之事實，須依積極證據，茍積極證
    據不足為不利被告之認定時，即應為有利於被告之認定，更
    不必有何有利之證據；另認定犯罪事實所憑之證據，雖不以
    直接證據為限，間接證據亦包括在內；然而無論為直接證據
    或間接證據，其為訴訟上之證明，須於通常一般人均不致有
    所懷疑，而得以確信其為真實之程度者，始得據為有罪之認
    定，倘其證明尚未達到此一程度，而有合理性懷疑之存在時
    ，事實審法院復已就其心證上理由予以闡述，敘明其如何無
    從為有罪之確信，因而為無罪之判決者，亦不得遽以自己片
    面之觀點，遽指其為違法（最高法院30年上字第816 號及76
    年台上字第4986號亦分別著有判例足資參照）。又其以情況
    證據（即間接證據）斷罪時，尤須基於該證據在直接關係上
    所可證明之他項情況事實，本乎推理作用足以確證被告有罪
    ，方為合法，不得徒憑主觀上之推想，將一般經驗上有利被
    告之其他合理情況逕予排除（最高法院32年上字第67號判例
    意旨亦可參照）。再依刑事訴訟法第154 條所規定之禁止推
    定罪狀之法則，並非僅為被告個人之訴訟利益而設，尤其重
    在發現真實以求國家刑罰權之正確行使。若無足可證明被告
    從事犯罪構成要件之積極證據，無論假定某一被告為犯人而
    命其自證無罪，藉以過濾及鎖定特定犯罪人，或推測被告涉
    及之某項罪名，而依其自辯過程蒐求該被告生活經歷資料，
    藉以判斷其究竟有無構成特定犯罪，俱非法之所許。
三、本件公訴人認被告涉嫌刑法第216條、第210條之行使偽造私
    文書罪嫌，無非係以：證人甲○○：丙○○之證述，及臺北
    市票據交換所退票理由單、支票、掛失止付票據提示人資料
    查報表、票據掛失止付通知書、遺失票據申報書附卷可稽，
    為其主要論據。訊據被告堅決否認有何行使偽造私文書犯行
    ，辯稱：91年5月間我人在國外，甲○○曾經是我的女朋友
    ，我雖然曾經有借用過她的上開帳戶，但我並未看過系爭支
    票，更未在系爭支票背面偽蓋正捷建材企業有限公司印文後
    ，透過甲○○上開帳戶加以提示等語。
四、經查：
  (一)證人丙○○先於92年11月24日及93年2月25日二次偵查中皆
    陳稱HY0000000號支票係其於不詳時地，在桃園縣桃園市遺
    失，後來拾得之人係因見HY0000000號支票正面有指定正捷
    公司為受款人，故偽刻正捷公司印計章後於HY0000000號支
    票偽造正捷公司背書後，並於甲○○前開帳戶內提示之事實
    ，此有證人丙○○偵訊筆錄在卷可稽（詳92年度偵字第6229
    號卷第56頁及92年度偵緝字第1204號卷第4頁至第5頁）；然
    其於偵查中之92年9月19日卻又具狀向檢察官表示HY0000000
    號支票係因自己向經營地下錢莊之江政川借款，係地下錢莊
    之人利用檢查客票之機會趁機偷走等情，亦有證人丙○○前
    開答辯書狀在卷可稽（詳92年度偵字第6229號卷第50頁至第
    52頁）；其於原審審理時結證時亦證稱：並不認識被告，我
    在91年5月間擔任正捷公司會計，那段時間因為正捷公司有
    向錢莊借高利貸，錢莊要求要質押客票，所以每隔一段時間
    錢莊的人會到公司檢查客票，不過我記得並未將系爭支票交
    予錢莊的人質押，且當時系爭支票在我手上時，我確定只有
    支票正面有指明憑票支付正捷公司，支票背面並未蓋正捷公
    司印文，後來提示之系爭支票背面之正捷公司印文，正捷公
    司並沒有該顆印章，後來我們有告錢莊重利，在提供予檢察
    官錢莊將自我們公司取走支票的提示資料裡面發現有戶名為
    甲○○之上開帳戶往來資料，所以本案在檢察官偵訊時，我
    有告訴檢察官可能是錢莊的人拿去了，但是我並沒有同意，
    所以支票確實是掉了等語（見原審卷第119頁至第124頁），
    準此，證人丙○○於接受前揭檢察官偵訊前之92年9月19日
    既已具狀向檢察官表明前開HY0000000號支票係遭人竊走，
    然卻於其後之迭次偵訊中卻謊稱係自己於桃園縣桃園市某處
    所遺失，顯互相矛盾而有瑕疵，又縱HY0000000號支票係證
    人丙○○所遺失或係遭江政川經營之地下錢莊之人偷走，惟
    證人顏金此等證述，均不足執以證明被告，有於HY0000000
    號支票背面偽造正捷公司背書，進而提示該支票之事實。
  (二)證人甲○○於警詢、偵查及本院審理中固均證稱，87年間其
    與被告原為男女朋友關係，因被告當時債信不佳不便開戶，
    遂由其向合作金庫南桃園分行開設上開0000000000000號帳
    戶，供被告使用，其自己並未使用該帳戶，至89年間二人分
    手後，其並未取回該帳戶之存摺及印鑑，不知被告有無將HY
    0000000號支票存入上開帳戶等語（詳92年度偵字第271號卷
    第11頁背面至第12頁背面警詢筆錄、92年度偵字第6229號卷
    第56頁至第57頁及本院94年10月25日審判程序筆錄），然徵
    之證人甲○○之證詞內容，頂多僅能讓一般人懷疑，被告可
    能與在Y0000000號支票背面偽造正捷公司背書，進而提示該
    支票之事實有關，但除非有其他證據補充之，否則尚難以證
    人甲○○之證詞，認定被告確有在Y0000000號支票背面偽造
    正捷公司背書，進而提示該支票。而雖然公訴人另提出臺北
    市票據交換所退票理由單、支票、掛失止付票據提示人資料
    查報表、票據掛失止付通知書、遺失票據申報書等物證，作
    為被告犯罪之證據，但觀之公訴人所提之相關物證內容，亦
    僅能證明0000000號支票先經證人丙○○報遺失，嗣經他人
    利用上開0000000000000號帳戶提示而已，尚不足證明被告
    確在Y0000000號支票背面偽造正捷公司背書，進而提示該支
    票，縱然再參酌證人丙○○、甲○○之證詞，亦難謂被告確
    有公訴人主張之犯行，蓋以被告曾持有上開帳戶之存摺及印
    鑑之狀態，無法推論出其必定有偽造私文書及提示支票之行
    為。更何況被告在91年間確曾於91年4月13日出境，至同年6
    月1日始行入境，此有內政部警政署入出境管理局入出國日
    期證明書一紙在卷可參，益徵被告無法在檢察官所指之91年
    5月間，先在桃園縣桃園市某處侵占HY0000000號支票後，又
    於支票背面偽造正捷公司背書，並進而利用上開帳戶加以提
    示。
五、綜上所述，本件並無直接或間接證據，足以證明被告有何檢
    察官所指之行使偽造私文書罪嫌，是被告之辯解，尚屬可採
    ，依前開說明，原審為被告無罪之諭知，核無不合。檢察官
    上訴意旨猶執陳詞認被告涉有行使偽造私文書罪嫌，為無理
    由，其上訴應予駁回。
據上論斷，應依刑事訴訟法第368條，判決如主文。
本案經檢察官沈世箴到庭執行職務。
中　　華　　民　　國　　94　　年　　11　　月　　8　　日
　　　　　　　　　刑事第十九庭審判長法　官  葉騰瑞
　　　　　　　　　　　　　　　　    法　官  莊明彰
　　　　　　　 　 　　　　　　　　　法　官  黃俊明
以上正本證明與原本無異。
檢察官如不服本判決，應於收受送達後十日內向本院提出上訴書
狀，其未敘述上訴之理由者並得於提起上訴後十日內向本院補提
理由書（均須按他造當事人之人數附繕本）。
                                    書記官  廖婷璇
中　　華　　民　　國　　94　　年　　11　　月　　8 　　日
